---
title: "Exercices — Approfondissement en analyse de données avec R"
subtitle: "FSS — Université Laval — 20 mars 2026"
author: "Adrien Cloutier"
lang: fr
format:
  html:
    theme: cosmo
    toc: true
    toc-title: "Sections"
    toc-depth: 2
    code-fold: false
    highlight-style: github
execute:
  echo: true
  eval: false
  warning: false
  message: false
---

## Mise en place

Avant de commencer, chargez les packages nécessaires :

```{r}
library(tidyverse)
library(gapminder)
library(tidytext)
```

Les données **Gapminder** contiennent des informations sur 142 pays de 1952 à 2007 (toutes les 5 ans) :

```{r}
glimpse(gapminder)
```

---

## Section 1 : dplyr

### Exercice 1.1 — filter, select, arrange

Filtrez les données pour obtenir uniquement les **pays d'Asie en 2007**.
Sélectionnez seulement les colonnes `country`, `lifeExp`, `gdpPercap`.
Triez par espérance de vie **décroissante**.

> **Question :** Combien de pays asiatiques ont une espérance de vie supérieure à 75 ans?

```{r}
# Votre code ici
gapminder |>
  filter(???) |>
  select(???) |>
  arrange(???)
```

::: {.callout-tip collapse="true"}
## Correction

```{r}
gapminder |>
  filter(year == 2007, continent == "Asia") |>
  select(country, lifeExp, gdpPercap) |>
  arrange(desc(lifeExp))
```

**Réponse :** 9 pays asiatiques ont une espérance de vie > 75 ans en 2007.
:::

---

### Exercice 1.2 — group_by + summarise

Calculez, pour **chaque continent et chaque année**, la **médiane** du PIB per capita.
Nommez la colonne `pib_median`.
Affichez seulement les données depuis **1990**.

```{r}
# Votre code ici
gapminder |>
  filter(???) |>
  group_by(???) |>
  summarise(???)
```

::: {.callout-tip collapse="true"}
## Correction

```{r}
gapminder |>
  filter(year >= 1990) |>
  group_by(continent, year) |>
  summarise(pib_median = median(gdpPercap), .groups = "drop")
```
:::

---

### Exercice 1.3 — mutate

Créez une nouvelle colonne `pib_total` qui correspond à `pop * gdpPercap`.
Trouvez les **5 pays avec le PIB total le plus élevé** en 2007.

```{r}
# Votre code ici
gapminder |>
  filter(???) |>
  mutate(???) |>
  arrange(???) |>
  slice_head(n = 5)
```

::: {.callout-tip collapse="true"}
## Correction

```{r}
gapminder |>
  filter(year == 2007) |>
  mutate(pib_total = pop * gdpPercap) |>
  arrange(desc(pib_total)) |>
  slice_head(n = 5)
```
:::

---

## Section 2 : ggplot2

### Exercice 2.1 — Nuage de points

Créez un nuage de points avec :

- Axe X : PIB per capita (**échelle logarithmique** avec `scale_x_log10()`)
- Axe Y : Espérance de vie
- Couleur : continent
- Taille des points : population
- Données : **2007 seulement**
- Titre, étiquettes d'axes, thème minimal

```{r}
# Votre code ici
gapminder |>
  filter(???) |>
  ggplot(aes(???)) +
  geom_point(???) +
  scale_x_log10() +
  labs(???) +
  theme_minimal()
```

::: {.callout-tip collapse="true"}
## Correction

```{r}
gapminder |>
  filter(year == 2007) |>
  ggplot(aes(x = gdpPercap,
             y = lifeExp,
             color = continent,
             size = pop)) +
  geom_point(alpha = 0.7) +
  scale_x_log10() +
  labs(
    title    = "PIB per capita et espérance de vie (2007)",
    subtitle = "Chaque point représente un pays",
    x        = "PIB per capita (échelle log)",
    y        = "Espérance de vie (années)",
    color    = "Continent",
    size     = "Population"
  ) +
  theme_minimal()
```
:::

---

### Exercice 2.2 — Évolution dans le temps

Tracez l'évolution de l'**espérance de vie moyenne** par continent de 1952 à 2007.
Utilisez `geom_line()` avec une ligne par continent.

> **Astuce :** Calculez d'abord la moyenne avec `group_by()` + `summarise()`, puis passez le résultat à ggplot.

```{r}
# Votre code ici
gapminder |>
  group_by(???) |>
  summarise(???) |>
  ggplot(aes(x = year, y = ???, color = continent)) +
  geom_line(linewidth = 1) +
  labs(???) +
  theme_minimal()
```

::: {.callout-tip collapse="true"}
## Correction

```{r}
gapminder |>
  group_by(continent, year) |>
  summarise(esperance_moy = mean(lifeExp), .groups = "drop") |>
  ggplot(aes(x = year, y = esperance_moy, color = continent)) +
  geom_line(linewidth = 1) +
  labs(
    title = "Évolution de l'espérance de vie par continent (1952–2007)",
    x     = "Année",
    y     = "Espérance de vie moyenne (années)",
    color = "Continent"
  ) +
  theme_minimal()
```
:::

---

### Exercice 2.3 — Histogramme

Faites un histogramme de la distribution du **PIB per capita** en 2007.

- Utilisez `fill = continent` pour colorer par continent
- Ajoutez `alpha = 0.6` pour la transparence
- Appliquez `scale_x_log10()`

```{r}
# Votre code ici
```

::: {.callout-tip collapse="true"}
## Correction

```{r}
gapminder |>
  filter(year == 2007) |>
  ggplot(aes(x = gdpPercap, fill = continent)) +
  geom_histogram(bins = 30, alpha = 0.6) +
  scale_x_log10() +
  labs(
    title = "Distribution du PIB per capita par continent (2007)",
    x     = "PIB per capita (échelle log)",
    y     = "Nombre de pays",
    fill  = "Continent"
  ) +
  theme_minimal()
```
:::

---

## Section 3 : Analyse textuelle

### Les données

```{r}
reponses <- tibble(
  id     = 1:8,
  groupe = c("Centre", "Droite", "Centre", "Gauche",
             "Centre", "Droite", "Gauche", "Droite"),
  texte  = c(
    "The government must invest more in clean energy and protect the environment",
    "The cost of living crisis is terrible, prices are too high for working families",
    "Our healthcare system needs urgent reform and more funding immediately",
    "I appreciate the government's efforts on climate change and housing affordability",
    "Education should be free and accessible to all young people in this country",
    "The economy is struggling and the government has failed to address inflation",
    "We need stronger social programs and better support for vulnerable communities",
    "This government's terrible policies have destroyed our economic opportunities"
  )
)
```

---

### Exercice 3.1 — stringr

Avec le data frame `reponses` :

a) Créez une colonne `nb_mots` avec le nombre de mots dans chaque réponse (`str_count(texte, "\\w+")`)
b) Créez une colonne `mentionne_gouvernement` (TRUE/FALSE) si `"government"` apparaît
c) Filtrez pour garder seulement les réponses qui mentionnent `"government"`

```{r}
# Votre code ici
reponses |>
  mutate(
    nb_mots                = str_count(???, "\\w+"),
    mentionne_gouvernement = str_detect(???, ???)
  ) |>
  filter(???)
```

::: {.callout-tip collapse="true"}
## Correction

```{r}
reponses |>
  mutate(
    nb_mots                = str_count(texte, "\\w+"),
    mentionne_gouvernement = str_detect(texte, "government")
  ) |>
  filter(mentionne_gouvernement)
```
:::

---

### Exercice 3.2 — Fréquences de mots

1. Tokenisez les réponses avec `unnest_tokens()`
2. Enlevez les mots vides (`anti_join` avec `stop_words`)
3. Comptez et visualisez les **10 mots les plus fréquents**

```{r}
# Étape 1 : tokeniser
mots <- reponses |>
  unnest_tokens(???, ???)

# Étape 2 : enlever les stop words
data(stop_words)

mots_propres <- mots |>
  anti_join(???, by = c(??? = "word"))

# Étape 3 : visualiser
mots_propres |>
  count(???, sort = TRUE) |>
  slice_head(n = 10) |>
  ggplot(aes(x = reorder(mot, n), y = n)) +
  geom_col(fill = "#003875") +
  coord_flip() +
  labs(title = "10 mots les plus fréquents", x = "Mot", y = "Fréquence") +
  theme_minimal()
```

::: {.callout-tip collapse="true"}
## Correction

```{r}
mots <- reponses |>
  unnest_tokens(mot, texte)

data(stop_words)

mots_propres <- mots |>
  anti_join(stop_words, by = c("mot" = "word"))

mots_propres |>
  count(mot, sort = TRUE) |>
  slice_head(n = 10) |>
  ggplot(aes(x = reorder(mot, n), y = n)) +
  geom_col(fill = "#003875") +
  coord_flip() +
  labs(title = "10 mots les plus fréquents", x = "Mot", y = "Fréquence") +
  theme_minimal()
```
:::

---

### Exercice 3.3 — Analyse de sentiment par groupe

Calculez le **score de sentiment net** (positifs − négatifs) pour chaque groupe politique (`Centre`, `Droite`, `Gauche`) avec le lexique `"bing"`.
Visualisez le résultat sous forme de graphique en barres.

> **Rappel :** Score net = nombre de mots positifs − nombre de mots négatifs

```{r}
bing <- get_sentiments("bing")

mots_propres |>
  inner_join(???, by = c("mot" = "word")) |>
  count(???, sentiment) |>
  pivot_wider(names_from = sentiment, values_from = n, values_fill = 0) |>
  mutate(score_net = positive - negative) |>
  ggplot(aes(x = reorder(groupe, score_net), y = score_net, fill = score_net > 0)) +
  geom_col(show.legend = FALSE) +
  scale_fill_manual(values = c("firebrick", "#2ca25f")) +
  coord_flip() +
  labs(title = "Ton des réponses par groupe politique",
       x = "Groupe", y = "Score net (positifs − négatifs)") +
  theme_minimal()
```

::: {.callout-tip collapse="true"}
## Correction

```{r}
bing <- get_sentiments("bing")

mots_propres |>
  inner_join(bing, by = c("mot" = "word")) |>
  count(groupe, sentiment) |>
  pivot_wider(names_from = sentiment, values_from = n, values_fill = 0) |>
  mutate(score_net = positive - negative) |>
  ggplot(aes(x = reorder(groupe, score_net), y = score_net, fill = score_net > 0)) +
  geom_col(show.legend = FALSE) +
  scale_fill_manual(values = c("firebrick", "#2ca25f")) +
  coord_flip() +
  geom_hline(yintercept = 0, linetype = "dashed") +
  labs(
    title    = "Ton des réponses par groupe politique",
    subtitle = "Score net = mots positifs − mots négatifs",
    x        = "Groupe",
    y        = "Score de sentiment net"
  ) +
  theme_minimal()
```
:::

---

## BONUS : Régression linéaire

### Exercice BONUS

Avec les données Gapminder pour **2007** :

1. Créez une colonne `log_pib` = `log(gdpPercap)`
2. Faites une régression linéaire : `lifeExp ~ log_pib`
3. Affichez le résumé avec `summary()`
4. Interprétez : l'effet est-il statistiquement significatif? Positif ou négatif? Substantivement important?

```{r}
data_2007 <- gapminder |>
  filter(year == 2007) |>
  mutate(log_pib = log(gdpPercap))

modele <- lm(???, data = data_2007)
summary(modele)
```

::: {.callout-tip collapse="true"}
## Correction et interprétation

```{r}
data_2007 <- gapminder |>
  filter(year == 2007) |>
  mutate(log_pib = log(gdpPercap))

modele <- lm(lifeExp ~ log_pib, data = data_2007)
summary(modele)
```

**Visualisation :**

```{r}
data_2007 |>
  ggplot(aes(x = log_pib, y = lifeExp)) +
  geom_point(aes(color = continent), alpha = 0.7) +
  geom_smooth(method = "lm", color = "black", se = TRUE) +
  labs(
    title = "Régression : log(PIB per capita) → Espérance de vie",
    x     = "Log du PIB per capita",
    y     = "Espérance de vie (années)",
    color = "Continent"
  ) +
  theme_minimal()
```

**Interprétation :** L'effet est positif et statistiquement significatif (p < 0.001). Chaque augmentation d'une unité du log du PIB per capita est associée à une augmentation d'environ 7–8 ans d'espérance de vie. L'effet est substantivement important (R² ≈ 0.65).
:::

---

*Questions? [adrien.cloutier.1@ulaval.ca](mailto:adrien.cloutier.1@ulaval.ca)*
